臺灣高等法院刑事裁定
109年度毒抗字第120號
抗  告  人
即  被  告  吳端烜




選任辯護人  洪巧華律師
上列抗告人因違反毒品危害防制條例案件，不服臺灣臺北地方法
院中華民國109年6月24日裁定（109年度毒聲字第85號），提起
抗告，本院裁定如下：
    主  文
抗告駁回。
    理  由
一、原裁定意旨略以：被告吳端烜基於施用第二級毒品大麻之犯
    意，於民國109年1月14日晚上9時許，在其位於臺北市○○區○
    ○路0段000號14樓之9之住處，以將大麻捲成菸，點燃而吸食
    煙霧之方式，施用大麻1次，嗣於同年月15日上午11時54分
    許，為警持臺灣桃園地方法院核發之搜索票在上址住處查獲
    ，並扣得大麻菸1盒等物，且經警採集其尿液送驗，呈大麻
    陽性反應。上揭犯罪事實，業據被告於警詢及偵查時均坦承
    不諱，且於109年1月15日下午3時24分為警採集其尿液送鑑
    定之結果，確呈大麻代謝物陽性反應，有台灣檢驗科技股份
    有限公司濫用藥物檢驗報告在卷可參（見臺灣桃園地方檢察
    署109年度毒偵字第1612號卷【下稱毒偵1612卷】第9頁，原
    裁定誤載為臺灣臺北地方檢察署109年度毒偵字第1615號卷
    ），是被告施用第二級大麻犯行堪以認定。又被告前未曾因
    施用毒品經法院令入勒戒處所觀察、勒戒乙節，亦有本院被
    告前案紀錄表1份在卷可稽。且檢察官於裁量權之行使時，
    已審酌被告接受戒癮治療之意願及涉犯他案偵查中等情，亦
    無違背法令、事實認定有誤或其他裁量重大明顯瑕疵。檢察
    官本件聲請核與法並無不合，應予准許。爰依毒品危害防制
    條例第20條第1項、觀察勒戒處分執行條例第3條第1項規定
    ，裁定應送勒戒處所觀察、勒戒等語。 
二、抗告意旨略以：
　㈠若檢察官於裁量權行使前，未曾審酌個案具體情節，即逕自
    聲請觀察、勒戒，難謂有合義務性之裁量。抗告人另涉他案
    偵查中，然尚未經檢察官偵查終結提起公訴，本於無罪推定
    原則及毒品戒癮治療實施辦法及完成治療認定標準第2條規
    定之意旨，並非不適合戒癮治療緩起訴處分之理由，是檢察
    官據此認不宜戒癮治療，而為觀察勒戒之聲請，已逾越檢察
    官裁量權限，有違法及裁量權濫用之情事。
　㈡抗告人因生活壓力大不慎沾染毒品，甫接觸毒品即遭警查獲
    ，非長期服用毒品，未成癮亦無前科，戒除上應不若一般毒
    癮嚴重者困難，應可藉由醫院戒癮治療此侵害較小方法達成
    戒除毒癮之成果，而無施以監禁式，與社會生活斷絕方式治
    療之必要；抗告人於犯後，對於沾染毒品感到十分懊悔，在
    律師及朋友建議下，曾於109年3月間，欲自主前往醫院接受
    戒癮治療，惟斯時新冠病毒疫情仍嚴峻，醫院告知不接受地
    檢署轉介以外之戒癮治療，而抗告人已於臺灣桃園地方檢察
    署109年3月27日開庭時，告知檢察事務官上情，並表示願接
    受戒癮治療，請地檢署代為轉介，此有訊問筆錄可稽。
　㈢案件因管轄權移轉至臺灣臺北地方檢察署後，檢察官僅以抗
    告人另涉他案偵查中，作為不宜諭知附命完成戒癮治療之緩
    起訴處分之理由，是聲請書未有審酌「被告接受戒癮治療意
    願」之記載，嗣後雖經法官以公務電話詢問檢察官「是否已
    考量毒偵卷第52頁被告稱有意願自費戒癮治療之情形」，檢
    察官回覆「是，惟因被告尚有另案偵審中，不宜予以緩起訴
    ，請參酌」（見原審卷附刑事案件審理單）。是以，檢察官
    聲請書並未記載是否已審酌被告接受戒癮治療之意願，原裁
    定逕以公務電話紀錄記載作為裁定依據，記載「檢察官於裁
    量權之行使時，已審酌被告接受戒癮治療之意願及涉犯他案
    偵查中情形」等語，裁定基礎是否正確已非無疑。
　㈣縱認公務電話紀錄可採，然檢察官顯認為抗告人另涉他案之犯行，凌駕其接受戒癮治療意願，惟未說明抗告人既有戒癮治療意願，何以無法透過施以「戒癮治療」達成戒除毒癮之理由，且抗告人是否另涉他案，與戒除毒癮間無因果關係，此非不適合戒癮治療之理由，檢察官裁量逾越合義務性裁量，觀察勒戒之聲請顯屬不當，懇請撤銷原裁定云云。
三、按犯毒品危害防制條例第10條施用第一級毒品或第二級毒品
    之罪者，檢察官應聲請法院裁定，令被告入勒戒處所觀察、
    勒戒，其期間不得逾2月，同條例第20條第1項定有明文，此
    為法律之強制規定，故凡施用第一、二級毒品之初犯，依法
    一律應送勒戒處所觀察、勒戒，不得藉詞免除。
四、經查：
　㈠97年4月30日修正公布之毒品危害防制條例第24條第1項，採
    行「觀察、勒戒」與「緩起訴之戒癮治療」並行之雙軌模 
    式，並無「緩起訴之戒癮治療」應優先於「觀察、勒戒」之
    強制規定。且依109年7月15日修正後毒品危害防制條例第23
    條第2項、第24條第2項規定，檢察官對於「初犯」及「3年
    後再犯」施用毒品案件，如為附命完成戒癮治療之緩起訴處
    分，嗣該緩起訴處分被撤銷確定，檢察官應繼續偵查或起訴
    ，而不得再向法院聲請觀察、勒戒。反之，如係先向法院聲
    請觀察、勒戒，並視被告有無繼續施用毒品傾向，決定是否
    接受強制戒治，其於觀察、勒戒完畢或強制戒治期滿後，最
    終均可獲得不起訴處分，所以如將後續不能完成戒癮治療及
    司法追訴之潛在風險一併納入考量，附命完成戒癮治療之緩
    起訴處分亦非必然有利於被告。是以，就保障被告利益之觀
    點而言，亦無必要將「緩起訴之戒癮治療」認係「觀察、勒
    戒」之前置處分。因此，檢察官自得按照個案情形，依法裁
    量決定採行何者為宜。且觀諸毒品危害防制條例之全部條文
    ，並無課以檢察官於聲請觀察、勒戒裁定前，應訊問被告是
    否同意觀察、勒戒之規定，檢察官亦無於聲請書中說明不命
    被告接受戒癮治療理由之義務。
　㈡又檢察官是否給予施用毒品者為附命完成戒癮治療之緩起訴
    處分，自得本於毒品危害防制條例第24條之規定及立法目的
    ，依行政院所頒「毒品戒癮治療實施辦法及完成治療認定標
    準」，選擇實施對象、內容、方式與執行之醫療機構，妥為
    斟酌，其裁量結果如認適於為緩起訴處分者，應於緩起訴處
    分中說明其判斷之依據，如認為應向法院聲請觀察、勒戒者
    ，則係適用原則而非例外，法院原則上應予尊重，僅就其認
    定事實有誤、違背法令，或其裁量有重大明顯瑕疵等為審查
    。且毒品危害防制條例觀察、勒戒之規定，係對施用毒品成
    癮者所為之積極矯治措施之保安處分，目的在斷絕施用毒品
    者對毒品之依賴，性質上為一療程，而非懲罰，屬強制規定
    ，與緩起訴之戒癮治療相較並無有利不利之情形，除經檢察
    官審酌個案情形，依毒品危害防制條例第24條第1項為附命
    完成戒癮治療之緩起訴處分，可排除觀察、勒戒之適用外，
    即應向法院聲請裁定將被告送勒戒處所觀察、勒戒，非謂被
    告不具有毒品戒癮治療實施辦法及完成治療認定標準所定不
    適合為戒癮治療之事由存在，檢察官即應為附命完成戒癮治
    療之緩起訴處分，此不待言。抗告人即被告吳端烜以其有戒
    癮治療之意願，且無不適宜為戒癮治療之事由，認檢察官聲
    請觀察、勒戒未盡合義務性裁量之責，容有誤會。
  ㈢而經檢察官聲請法院裁定將被告送勒戒處所觀察、勒戒者，
    法院僅得就其聲請審查被告是否有施用毒品之行為，以及被
    告是否為「初犯」或為觀察、勒戒、強制治療執行完畢後「
    5年內再犯」（109年7月15日修正後改為3年內再犯）而為准
    駁之裁定，並無自由斟酌以其他方式替代或得以其他原因免
    予執行之權。而所謂「緩起訴之戒癮治療」，係由檢察官審
    酌個案情形，依毒品危害防制條例第24條規定，改以緩起訴
    處分方式轉介毒品施用者前往醫療院所治療。惟是否給予被
    告為附命完成戒癮治療之緩起訴處分，事屬刑事訴訟法第25
    3條之1第1項及第253條之2第1項第6款特別賦予檢察官之職
    權，法院原則上應尊重檢察官職權之行使，僅就檢察官之判
    斷有違背法令、事實認定有誤或其他裁量重大明顯瑕疵等事
    項，予以有限之低密度審查，檢察官就此裁量權之行使，苟
    無濫用或不當情形，自不得任意指為違法。另被告無聲請檢
    察官為附命完成戒癮治療之緩起訴處分之權利，其縱提出聲
    請，亦僅在促請檢察官注意得否予以適用，檢察官並不受被
    告聲請之拘束，故檢察官即使未為此部分理由之說明，於法
    亦無不合。
  ㈣本件抗告人雖曾於109年3月27日檢察事務官詢問時，答以「
    有意願自費進行戒癮治療」，其辯護人亦建議其進行戒癮治
    療，希望可以給予戒癮治療的機會云云（見毒偵1612卷第52
    頁），檢察官於斟酌個案情節後，未對抗告人為戒癮治療之
    緩起訴處分，而係選擇向原審法院聲請裁定觀察、勒戒，此
    乃檢察官裁量權之適法行使，法院自應予以尊重，且查無檢
    察官聲請有何違背法令、認定事實有誤或其他重大明顯瑕疵
    之處，其聲請應屬有據，自無由法院審酌以其他方式替代之
    餘地。至抗告人不具有毒品戒癮治療實施辦法及完成治療認
    定標準所定不適合為戒癮治療之事由存在，並非檢察官即應
    為附命完成戒癮治療之緩起訴處分之理由，是抗告意旨於法
    要有未合。綜上，抗告人確有施用第二級毒品大麻之事實，
    原裁定令入勒戒處所觀察、勒戒，核其認事用法，並無不當
    ，本件抗告為無理由，應予駁回。 
五、據上論結，應依刑事訴訟法第412條，裁定如主文。
中　　華　　民　　國　 109　　年　　7 　　月　　30　　日
                  刑事第十三庭  審判長法　官  王國棟
                                      法　官  呂煜仁
                                      法　官  許永煌
以上正本證明與原本無異。
不得再抗告。
                                      書記官  郭侑靜
中　　華　　民　　國　　109 　年　　8 　　月　　3 　　日